【裁判字號】    99,訴,234
【裁判日期】    990713
【裁判案由】    撤銷贈與行為等
【裁判全文】
臺灣嘉義地方法院民事判決             99年度訴字第234號
原      告  台新國際商業銀行股份有限公司
法定代理人  丁○○
訴訟代理人  戊○○
被      告  甲○○
            丙○○
上列當事人間請求撤銷贈與行為等事件，本院於民國99年6 月29
日言詞辯論終結，判決如下：
    主  文
原告之訴駁回。
訴訟費用由原告負擔。
    事實及理由
一、被告丙○○經合法通知，未於言詞辯論期日到場，核無民事
    訴訟法第386 條各款所列情形，爰依原告之聲請，由其一造
    辯論而為判決。
二、原告起訴主張
  (一)按債務人所為之無償行為，有害及債權者，債權人得聲請法
    院撤銷之；債權人依第1項或第2項之規定聲請法院撤銷時，
    得並聲請命受益人或轉得人回復原狀，民法第244條第1項、
    第4 項前段，分別定有明文。另債權人行使撤銷權，以其債
    權於債務人為詐害行為時，業已存在為限。又債務人所有之
    財產除對於特定債權人設有擔保物權外，應為一切債務之總
    擔保，倘債務人財產已不足清償一切債務，而竟將財產出賣
    與人，且非用以清償具有優先受償權之債務，對於普通債權
    人，即難謂無詐害行為（最高法院78年度台字第1583號判決
    意旨參照）。次按債權人於債務人為無償行為時，撤銷權之
    成立，只須有客觀要件之債務人需有無償行為及其行為有害
    於債權即可。所謂有害及債權，係指債務人所為之無償行為
    致其責任財產減少，使債權處於不能或難於獲得清償之狀態
    ，亦即指消極財產總額超過積極財產之總額。
  (二)查被告甲○○於民國94年5月間向原告申請卡號00000000000
    00000之信用貸款，自96年9月26日後即繳款逾期不正常，至
    目前欠有新臺幣（下同）663,058元（內含本金589,930元、
    利息72,481元、違約金647元），未按期給付，已逾期達539
    天，竟仍於97年3 月21日將所有如附表一所示土地及附表二
    所示建物（下稱系爭不動產）之應有部分3分之1，以贈與方
    式移轉所有權登記予胞妹即被告丙○○，顯係故意損害原告
    債權之脫產行為，故債務人即被告甲○○之上開行為符合前
    揭規定，爰依法請求撤銷被告間上開贈與及移轉登記。並聲
    明：(1)被告甲○○、丙○○間就系爭不動產於97年3月3日所
    為贈與之債權行為及97年3 月21日所為所有權移轉之物權行
    為，均應予以撤銷；(2)被告丙○○應將前項不動產於97年 3
    月21日以贈與為原因所為之所有權移轉登記予以塗銷；(3)訴
    訟費用由被告負擔。
三、被告答辯：
  (一)被告甲○○答辯略以：伊是於97年9 月才開始未還款，並非
    原告所稱96年9 月，且目前名下存款都被京城銀行扣押中。
    。被告丙○○與伊係兄妹關係，因伊有資金需要，始於97年
    農曆年間向被告丙○○詢問是否購買系爭不動產屬於伊所有
    之應有部分3分之1，最後被告丙○○向其購買，價金為400,
    000元，由被告丙○○先拿現金100,000元給伊，再由訴外人
    乙○○○即被告二人母親拿300,000 元現金給伊，收取價金
    後，用以支付伊其他銀行之債務及生活費用等語。並聲明：
    駁回原告之訴。
  (二)被告丙○○未於最後言詞辯論期日到場，惟據其先前到庭陳
    稱：系爭不動產係買賣，並非贈與，被告甲○○詢問其是否
    願意購買，其起初並不想買，最後係與被告澔約定以價金
    400,000元購買系爭不動產應有部分3分之1，其支付現金100
    ,000元，因為錢不夠，其餘300,000 元價金由伊母親存款支
    出。辦理不動產所有權移轉登記時，因為母親乙○○○將系
    爭不動產應有部分3分之1以贈與為原因移轉給其，為便宜行
    事，被告甲○○應有部分3分之1，才一起以贈與為原因辦理
    所有權移轉登記等語。並聲明：原告之訴駁回。
四、本院得心證之理由：
  (一)按債務人所為之無償行為，有害及債權者，債權人得聲請法
    院撤銷之；又債務人所為之有償行為，於行為時明知有損害
    於債權人之權利者，以受益人於受益時亦知其情事者為限，
    債權人得聲請法院撤銷之；民法第244條第1、2 項分別定有
    明文。次按民法第244 條規定所謂債務人害及債權之無償行
    為，係指因債務人之行為，致債權不能獲得滿足；換言之，
    因債務人之行為而致積極的減少財產，或消極的增加債務，
    因而使債權陷於清償不能或因難或遲延之狀態。又債權人依
    民法第244 條規定，撤銷債務人所為之有償或無償行為者，
    祇須具備下列之條件，即：(1)為債務人所為之法律行為；(2)
    其法律行為有害於債權人；(3)其法律行為係以財產權為目的
    ；(4)如為有償之法律行為；債務人於行為時，明知其行為有
    害於債權人，受益人於受益時，亦明知其事情。至於債務人
    之法律行為除有特別規定外，無論為債權行為抑為物權行為
    ，均非所問。另債務人所有之財產除對於特定債權人設有擔
    保物權外，應為一切債務之總擔保，故債務人明知其財產不
    足清償一切債務，而竟將財產出賣或贈與於人，及受益人於
    受益時亦知其情事者，債權人即得依民法第244條第2項之規
    定，聲請法院撤銷。此項撤銷權之效力，不特及於債權行為
    ，即物權行為亦無例外（最高法院42年度台上字第323 號及
    48年度台上字第1750號判例參照）。
  (二)經查，被告甲○○及丙○○係於97年3 月21日以贈與為原因
    ，將被告甲○○就系爭不動產應有部分3分之1，辦理移轉登
    記給被告丙○○之事實，有土地及建物登記謄本與異動索引
    可參，亦有嘉義縣水上鄉地政事務所99年5月3日嘉上地登字
    第0990002974號函檢送系爭不動產於97年3月3日（原因發生
    日期）辦理所有權移轉登記之相關資料1 份附卷可稽（詳本
    院卷第11至13、43至68頁），且為兩造所不爭執，堪信屬實
    。然被告丙○○辯稱：系爭不動產所有權異動之實際原因係
    買賣，並非贈與，因母親乙○○○將系爭不動產應有部分 3
    分之1 贈與給伊，為辦理手續便宜行事，乃將買受被告甲○○應有部分3分之1之部分，一併以贈與為原因辦理移轉登記
    等語，並提出97年1 月30日買賣契約書、被告丙○○及訴外
    人乙○○○之存摺交易明細等影本為證。本院參諸97年1 月
    30日買賣契約書記載「已收到丙○○10萬元訂金，將於97年
    3月31日前完成過戶程序，並同意丙○○於97年6月30日前付
    清30萬元....」等語，佐以被告二人母親乙○○○設立於臺
    灣銀行之帳戶，於上開買賣契約書簽立前2日即97年1月28日
    ，有提領現金10萬元之紀錄，另於同年5 月26日有匯款20萬
    元之交易紀錄，而被告丙○○設立於合作金庫之帳戶，則於
    97年5 月28日有提領現金10萬元之紀錄等情，有被告丙○○
    提出之買賣契約書及存摺交易明細附卷可按（詳本院卷第33
    至35頁），則被告二人母親乙○○○於97年1 月28日提領現
    金10萬元之時間點，與簽立前揭買賣契約之時間點，僅相隔
    2日，乙○○○於97年5月26日匯款20萬元之時間點，及被告
    丙○○於97年5 月28日提領現金10萬元之時點間，又皆係在
    前揭買賣契約書所定尾款交付截止日之前，則被告丙○○辯
    稱實際上係以40萬元價金買受被告甲○○應有部分3分之1乙
    情，並非純然無據。
  (三)本院乃依職權函詢乙○○○97年5 月26日匯款20萬元至何人
    帳戶？經臺灣銀行嘉義分行函覆稱：本分行存戶乙○○○（
    帳號：000000000000號）於97年5 月26日轉帳提出20萬元係
    匯入其本人郵局帳戶等語，有該行99年5 月14日嘉義營字第
    09900017561號函及檢附之轉帳資料影本1張在卷足參（詳本
    院卷第76、77頁）。經本院訊之證人乙○○○：是否知道被
    告二人訂立買賣契約之事？證人乙○○○證稱：最早我不曉
    得，後來我女兒錢不夠跟我商量，我說我有30萬元的老本，
    你先拿去給你哥哥。當初丙○○說沒有錢，因為我現在由丙○○撫養，所以我說先借給丙○○，等到丙○○有錢再還我
    等語（詳本院卷第81頁）。本院復質之：你借給丙○○多少
    錢？證人乙○○○證述：第一次提領10萬元現金，第二次從
    合庫銀行轉帳到我的郵局帳戶內，我到台北的時候再提領現
    金20萬元，總共30萬元，我都是直接交給被告甲○○等語（
    詳本院卷第82頁），核與被告甲○○於本院陳稱：40萬元我
    都是拿現金，我妹妹先拿10萬元現金給我，我母親再拿30萬
    元給我等語相符（詳本院卷第80頁），亦與被告丙○○於本
    院陳稱：當初我們說好價金40萬元，因為我母親存款裡面只
    剩30萬元，所以我只好從自己存款提領10萬元等語一致（詳
    本院卷第28頁）。
  (四)基上，本院參酌被告丙○○提出97年1 月30日之買賣契約書
    ，其上記載之買賣價金金額，與被告丙○○及證人乙○○○
    存款之提領或匯款金額一致，且買賣契約上記載之訂金與尾
    款交付時間，復與被告丙○○及證人乙○○○提領或匯款之
    時間相當接近，堪認被告甲○○確係將系爭不動產應有部分
    3分之1，以40萬元出售給被告丙○○乙情屬實。至於原告雖
    主張依土地法第43條規定，被告二人係以贈與為原因辦理移
    轉登記，應有絕對效力云云。然土地法第43條所謂登記有絕
    對效力，係為保護「因信賴登記取得土地權利之第三人」而
    設，有最高法院40年台上字第1892號判例要旨可資參照，原
    告僅係被告甲○○之債權人，並非因信賴登記而取得系爭不
    動產權利之第三人，其援引土地法第43條主張以贈與為原因
    之登記有絕對效力云云，自非可採。是原告主張被告二人所
    為係無償行為，且有害及原告債權，爰依民法第244條第1項
    請求撤銷之云云，洵屬無據。
  (五)又被告二人間就系爭不動產所有權應有部分3分之1之移轉登
    記行為，經本院認定係有償行為，業如前述，然原告如欲主
    張依民法第244條第2項撤銷被告二人間之債權及物權行為，
    必須以債務人於行為時明知有損害於債權人之權利，且受益
    人於受益時亦知其情事者為限。然經本院質之被告二人是否
    居住在同一處？被告甲○○答稱：我住在高雄朋友那邊，我
    每月回去系爭建物一次，我妹妹住在台北，她也是一個月回
    去二、三次。97年度農曆年時，我母親在我妹妹台北住處過
    年，我回台北跟他們一起過年時提到買賣系爭不動產，那時
    候我還有工作，我大概是97年8月失業的等語（詳本院卷第1
    16、117 頁）。本院參酌原告提出之財團法人金融聯合徵信
    中心資料，其上記載被告甲○○之戶籍地址為嘉義縣水上鄉
    ，但寄單地址則在高雄市○○路，足徵被告甲○○所稱其實
    際住在高雄，並未與胞妹丙○○同住乙情屬實。而被告二人
    雖係同胞手足，但皆係年逾30之成年人，財務狀況各自獨立
    ，且因工作因素各居南北一處，每月至多在戶籍地見面一、
    二次，難認被告丙○○對被告甲○○是否負債、負債之金額
    或對象有所認識。
  (六)復參諸本院質之：當時要你妹妹買系爭不動產，是如何跟她
    說明的？被告甲○○則陳稱：我就說我要錢，因為我沒有有
    價值的東西，所以我要把房子賣給她換錢，我妹妹是回去想
    了一陣子，她也是考慮錢的關係，後來也答應了等語（詳本
    院卷第115、116頁），堪認被告甲○○要求胞妹買受系爭不
    動產時，並未說明其負債狀況。而依原告提出被告甲○○之
    繳款帳務明細，被告甲○○於96年9 月21日、96年10月21日
    、97年4月21日、97年5月21日雖有逾期繳款之況狀，惟96年
    9 月27日、96年10月22日、97年4月23日、97年5月26日即已
    分別繳款，有原告提出之陳報狀及帳戶還款明細查詢畫面在
    卷可稽（詳本院卷第109至113頁）。由被告甲○○於97年 3
    月21日辦理系爭不動產移轉登記之前，僅於96年9 月21日、
    96年10月21日分別遲延繳款6日及1日，顯見其經濟狀況並未
    明顯惡化，被告甲○○復未將其負債狀況告知被告丙○○，
    再參酌被告甲○○及丙○○因工作因素分別居住在台北及高
    雄，每月至多見面一、二次等事實，難認被告丙○○知悉原
    告對被告甲○○有債權存在，亦難認被告丙○○於買賣及移
    轉登記行為時，明知此舉有損害於原告之權利。是原告縱使
    主張依民法第244條第2項撤銷被告二人間之債權及物權行為
    ，亦非可採，附此敘明。
五、綜上所述，原告主張被告二人間就系爭不動產所為之移轉登
    記為無償行為，依民法第244條第1項請求撤銷被告二人間之
    債權及物權行為等語，惟本院依97年1 月30日之買賣契約、
    被告丙○○及證人乙○○○之存摺交易明細紀錄、證人乙○○○與被告二人之供述內容一致，亦與前揭買賣契約及交易
    明細紀錄內容相符，認被告二人主張系爭不動產係以買賣為
    之等語屬實。從而，原告依民法第244條第1項，請求被告甲○○、丙○○間就系爭不動產於97年3月3日所為贈與之債權
    行為及97年3 月21日所為所有權移轉之物權行為，均應予以
    撤銷，並請求被告丙○○將系爭不動產於97年3 月21日以贈
    與為原因所為之所有權移轉登記予以塗銷，均無理由，不應
    准許。
六、本件待證事實已臻明確，兩造其餘之攻擊防禦方法及舉證，
    經本院斟酌後，認於判決結果已不生影響，爰不一一詳為論
    述。
七、據上論結，原告之訴為無理由，依民事訴訟法第385條第1項
    前段、第78條，判決如主文。
中    華    民    國    99    年    7     月    13    日
                      民二庭法  官  林中如
以上正本係照原本作成
如對本判決上訴須於判決送達後20日內向本院提出上訴狀。如委
任律師提起上訴者，應一併繳納上訴審裁判費。
中    華    民    國    99    年    7     月    13    日
                            書記官  黃意雯
附表一
┌─┬─────────────────┬─┬────┬────┬──┐
│編│土地坐落                          │地│面積（平│權利範圍│備考│
│  ├───┬────┬────┬───┤  │方公尺）│        │    │
│號│縣  市│鄉鎮市區○ 段     │地號  │目│        │        │    │
├─┼───┼────┼────┼───┼─┼────┼────┼──┤
│1 │嘉義縣│水上鄉  ○○○○段│472-76│建│88      │三分之一│    │
└─┴───┴────┴────┴───┴─┴────┴────┴──┘
附表二
┌─┬──────┬─────┬───┬─────┬────┬──┐
│編│  建號      │ 建物門牌 │建築式│建物面積( │權利範圍│備考│
│  │            ├─────┤樣主要│平方公尺) │        │    │
│  │            │ 基地坐落 │建築材│          │        │    │
│  │            │          │料及房│          │        │    │
│  │            │          │屋層數│          │        │    │
├─┼──────┼─────┼───┼─────┼────┼──┤
│1 │嘉義縣水上鄉│嘉義縣水上│2層樓 │1層：49.23│三分之一│    │
│  │番子寮段614 │鄉忠和村中│鋼筋混│2層：49.23│        │    │
│  │建號        │庄路699號 │凝土加│合計：    │        │    │
│  │            ├─────┤強磚造│98.46     │        │    │
│  │            │嘉義縣水上│住家用│          │        │    │
│  │            │鄉○○○段│      │          │        │    │
│  │            │472-76地號│      │          │        │    │
└─┴──────┴─────┴───┴─────┴────┴──┘

司法院資訊處製作；財團法人民間司法改革基金會備份。
